【裁判字號】    97,上易,56
【裁判日期】    970708
【裁判案由】    給付服務費等
【裁判全文】
臺灣高等法院民事判決                  97年度上易字第56號
    上  訴  人  丙○○
    訴訟代理人  李文欽律師
                陳井星律師
    被上訴人    全慶不動產經紀有限公司
    法定代理人  乙○○
上列當事人間請求給付服務費等事件，上訴人對於中華民國96年
12月6日臺灣板橋地方法院96年度訴字第1823號第一審判決提起
上訴，經本院於97年6月24日言詞辯論終結，茲判決如下：
    主  文
上訴駁回。
第二審訴訟費用由上訴人負擔。
    事  實
甲、上訴人方面：
一、聲明：
  (一)原判決不利上訴人部分廢棄。
  (二)上廢棄部分，被上訴人在第一審之訴及假執行之聲請均駁回
    。
二、陳述：除與原判決記載相同者，茲予引用外，補稱略以：
  (一)依原審共同原告即甲○○於原審之供稱及原證三買方給付服
    務費承諾書（下稱系爭給付服務費承諾書）上，載明簽署日
    期為96年6月27日，足認甲○○於96年6月12日僅簽發面額新
    台幣（下同）60萬元之支票，嗣於96年6月27日同時簽署不
    動產買賣意願書（下稱系爭買賣意願書）及系爭給付服務費
    承諾書。原判決依系爭買賣意願書第2條之記載，認定甲○
    ○於簽系爭買賣意願書同時，支付上開支票作為斡旋金云云
    ，顯與卷證資料及事實不符。況依系爭給付服務費承諾書下
    方記載斡旋金契約，應可知上揭60萬元支票應係與系爭買賣
    意願書、系爭給付服務費承諾書同時開具，否則，甲○○當
    難於96年6月27日，仍能記憶清楚將發票日期填載於系爭委
    託銷售契約上；再者，甲○○稱等到96年7月初上訴人仍未
    出面，與其於96年7月2日即與被上訴人聯合委託范宗熙律師
    具狀聲請假扣押上訴人所有台北縣三重正義北段1696號土地
    （應有部分四分之二）及台北縣三重文化北路152號1、2樓
    之房屋（下稱系爭不動產），尚有不符。末者，被上訴人之
    法定代理人乙○○既稱於96年7月1日上午8時許，告知上訴
    人系爭不動產業已出售，要求出面簽約等情，則依兩造間之
    專任委託銷售契約（下稱系爭委託銷售契約）第6條第2款約
    定，上訴人應於通知後五日內，出面簽立買賣契約書。故被
    上訴人與甲○○應96年7月6日後，始能確認上訴人不願與甲
    ○○簽定系爭不動產買賣契約書，並於該日後，始有進行法
    律程序保障權利之可能，惟其竟於96年7月2日即聯合委由范
    宗熙律師具狀就系爭不動產聲請假扣押，顯違常理。
  (二)上訴人出售系爭不動產並不負擔增值稅，故被上訴人才會與
    買主甲○○約定增值稅之問題。
三、證據：援用原審所提出之立證方法，並聲請訊問證人甲○○
    為證。
乙、被上訴人方面：
一、聲明：上訴駁回。
二、陳述：除與原判決記載相同者，茲予引用外，補稱略以：
  (一)上訴人於96年3月22日將系爭不動產委託被上訴人銷售，96
    年6月27日銷售成功，其間已歷時三個月之久，上訴人自不
    得再爭執被上訴人未給予3日以上之審閱期。
  (二)被上訴人於系爭委託銷售契約簽訂後，經數月之努力，獲得
    訴外人甲○○願意以上訴人委託出售之價格買受，被上訴人
    乃於96年7月1日上午8時許，告知上訴人系爭不動產業已出
    售，要求其出面簽約，但上訴人置之不理，故被上訴人自得
    依系爭委託銷售契約向上訴人請求費用。
  (三)系爭不動產之買賣契約已成交，成交金額不含服務費為2,50
    0萬元，增值稅要賣方負擔。至訴外人甲○○於本院作證稱
    超過2,550萬元不再支付等情，係指含仲介費之金額在內。
三、證據：援用原審所提出之立證方法。
    理  由
一、被上訴人主張：上訴人於96年3月22日將其所有系爭不動產
    委由伊銷售，委託期間自96年3月22日起至96年6月30日止，
    委託金額最後定為2500萬元。原審共同原告甲○○則委託伊
    居間仲介購買系爭不動產，於96年6月27日出價至2500萬元
    ，並將先前於96年6月12日所開立斡旋金支票60萬元轉為定
    金，故甲○○與上訴人之買賣契約（下稱系爭買賣契約）業
    已成立。詎被上訴人多次通知上訴人前來簽訂不動產買賣書
    面契約，上訴人拒不出面，依系爭委託銷售契約第8條第3項
    第3款約定，被上訴人收受定金後，因可歸責於上訴人之事
    由而不願或無法與被上訴人所介紹之客戶簽立不動產買賣契
    約書時，視為被上訴人已完成居間仲介義務，則被上訴人自
    得依該條約定，請求上訴人給付按售價2,500萬元之百分之2
    計算即50萬元之報酬等情，求為命上訴人給付50萬元及遲延
    利息之判決（甲○○請求上訴人給付60萬元本息部分，經原
    審駁回後，未據聲明不服）。
    上訴人則以：被上訴人於簽立系爭委託銷售契約時，未給予
    3日以上審閱期間，且系爭委託銷售契約違反禁止雙方代理
    規定，依法為無效，又甲○○稱於96年6月27日即以高價
    2,500萬元預定買受系爭不動產，並交付訂金60萬元，其決
    定期間過為倉促，交付該定金之過程亦多有疑義，嗣後並與
    被上訴人共同對上訴人起訴，與常理有違，是甲○○並無購
    買系爭不動產之意思，系爭買賣契約並未成立，何況依兩造
    簽立之委託事項變更契約書約定，即使系爭買賣契約成立，
    上訴人亦不負擔仲介費，被上訴人亦不得為本件請求等語，
    資為抗辯。
二、就系爭委託銷售契約是否有效言。關於此，上訴人雖抗辯系
    爭委託銷售契約未先由上訴人審閱3日以上，依消費者保護
    法第11條之1、內政部92年6月26日公告之不動產委託銷售定
    型化契約應記載及不得記載事項壹、之規定，上訴人得主張
    契約無效，又系爭委託銷售契約簽約後上訴人復未授權被上
    訴人收取買賣定金，依同上開公告事項壹、第6條第七項規
    定，視為不同意授權，且被上訴人同時代理買賣雙方當事人
    簽約，亦違反民法第106條雙方代理規定而無效云云。然系
    爭委託銷售契約書開宗明義即記載「委託人（即所有權人）
    簽訂本契約前，已確實攜回審閱三日以上，並已充份瞭解本
    契約書及其附件之內容無誤（契約審閱期間至少為三日，但
    委託人已充份瞭解本契約內容，並自願放棄三日以上之審閱
    權利者，不在此限），委託人簽章：丙○○」，則縱有上訴
    人所指簽約時未有三日之審閱期，惟上訴人已充份瞭解契約
    內容，願意放棄該權利，且自承於簽約後就被上訴人多次提
    供之買方出價，曾一再表達最低必須2,500萬元始出賣（原
    審卷，36頁），可知其並未拒絕由被上訴人代為銷售，自不
    能事後又以審閱期間未達三日，主張契約無效，以規避依照
    契約應負之義務。又依系爭委託銷售契約第6條第2款約定：
    「買方出價達到委託價額時，乙方（即被上訴人）無須再行
    通知甲方（即上訴人）即得全權代理收受定金及安排買賣雙
    方簽約事宜，甲方並同意買賣契約於乙方收受定金時成立生
    效，甲方應於乙方通知後五日內或依書面上所約定之日期，
    出面簽立買賣契約書，於簽約時該定金即轉為買賣價款之一
    部分」，可知上訴人有同意被上訴人代為收受定金。再者，
    依前開約定，可知上訴人已同意由被上訴人為買賣雙方代理
    人，依民法第106條規定，並無不許，是上訴人以前開理由
    抗辯系爭委託銷售契約無效，均無可取。
三、就系爭買賣契約是否成立言。關於此，被上訴人主張甲○○
    於系爭委託銷售契約銷售期間內之96年6月27日同意以上訴
    人委託出售價之2,500萬元承買，系爭買賣契約應已成立，
    上訴人則辯以至系爭委託銷售契約之銷售期間（96年6月30
    日）屆滿為止，買賣雙方出價尚未一致，契約並未成立。查
    上訴人以2,500萬元至3,350萬元區間價格，委託被上訴人銷
    售，委託銷售期間為96年3月22日起至96年6月30日止，有系
    爭委託銷售契約、委託事項變更契約書可據（原審卷，8頁
    、9頁），而甲○○於96年6月27日同意以2,500萬元購買，
    並將之前已交付被上訴人作為斡旋金之60萬元支票，轉為定
    金，亦有系爭買賣意願書、系爭給付服務費承諾書及支票影
    本在卷可稽（原審卷，10頁、11頁、60頁），且經甲○○於
    原審及本院審理時陳述明確（原審卷，30頁至32頁，本院卷
    ，37頁至39頁），並有被上訴人於96年6月29日、6月30發予
    上訴人告知已成交，催請上訴人出面簽訂系爭買賣契約之手
    機簡訊及通聯紀錄可參（原審卷，12頁、33頁、34頁），是
    被上訴人主張買賣雙方均同意以2,500萬元成交，應屬可信
    ，系爭買賣契約雙方當事人就標的物及價金既已達成合意，
    依民法第345條第2項規定，系爭買賣契約自已成立。上訴人
    雖辯稱沒有收到被上訴人之簡訊，不知道要簽約等語，然上
    開手機號碼為上訴人留給被上訴人之號碼，為上訴人所自承
    （原審卷，30頁），則其辯稱未收到，即非可信。上訴人又
    辯稱甲○○於原審稱上開支票是甲○○在家中開給被上訴人
    之營業員，是開當日（即96年6月12日）的票，但於系爭買
    賣意願書（96年6月27日簽立）中卻明確記載該支票，可知
    該支票亦為96年6月27日簽發，甲○○稱支票先前已簽發為
    不實云云。然被上訴人主張甲○○為購買系爭不動產，先以
    2,400萬元為最高價，與被上訴人簽立不動產買賣意願書，
    委託期間至96年6月11日止，甲○○並因而簽立上開支票予
    被上訴人作為斡旋金，發票日其斡旋期限之事實，有被上訴
    人提出之另紙不動產買賣意願書、買方給付服務費承諾書可
    參（本院卷，43頁、44頁），以該另紙不動產買賣意願書及
    買方給付服務費承諾書，其上流水編號為0000000，較系爭
    買賣意願書、系爭給付服務費承諾書之編號0000000為前，
    可知甲○○於簽立系爭買賣意願書、系爭給付服務費承諾書
    之前，確曾委託被上訴人購買，並因而簽立上開支票，參諸
    甲○○於本院審理時，亦到場證稱：「（問：買系爭房屋有
    無付錢？）第一次開票付斡旋金60萬，仲介人員說對方不賣
    ，支票有還我，後來他們說對方同意，第二次以同張支票當
    訂金拿給仲介公司，他們有開收據給我。」（本院卷，37頁
    ），更屬無疑，是上訴人抗辯甲○○於原審所稱與事實不符
    ，並不可採。上訴人再辯稱，依兩造簽立之委託事項變更契
    約書，上訴人出售系爭不動產實收金額為2,500萬元，有關
    4%仲介費及增值稅等稅費，均由買方負擔，而買方僅以
    2,500萬元承購，則被上訴人不但不能收取仲介費，且須負
    擔增值稅等費用，顯與經驗法則不符云云。然依兩造簽立之
    委託事項變更契約書（原審卷，9頁），僅載明委託出售價
    為2,500萬元，上述價不含乙方（即被上訴人）仲介費4%，
    並未載增值稅由買方負擔，反而依系爭委託銷售契約第四條
    第1款約定，增值稅應由甲方（即上訴人負擔），有系爭委
    託銷售契約可稽（原審卷，7頁），是上訴人辯稱應由買方
    （即甲○○）負擔增值稅，難予採信。又依系爭給付服務費
    承諾書約定，甲○○同意付被上訴人仲介費50萬元，是若系
    爭買賣契約成立，被上訴人雖不能向上訴人收取4%之仲介費
    ，但仍得向甲○○收取50萬元，對被上訴人而言，仍能獲得
    報酬，故其仲介買賣雙方以前開條件成立買賣，亦無違於經
    驗法則。至於系爭給付服務費承諾書中雖另註明該50萬元仲
    介費包括20萬元之增值稅，然此乃因被上訴人營業員稱還有
    房屋自用稅率等問題，甲○○乃要求加註，以表明其係以總
    價2,500萬元加上仲介費50萬元購買系爭不動產之意思，若
    有應增加增值稅時，應由仲介中扣除，亦據甲○○證述在卷
    （原審卷，32頁、本院卷，39頁），因此，上開文字僅表明
    ，系爭買賣契約成立後若有甲○○應增加增值稅時，應由仲
    介費中扣除而已，是此加註文字僅涉甲○○與被上訴人間仲
    介費之約定，與判斷系爭買賣契約是否成立無涉，是上訴人
    此一抗辯，仍無足採。上訴人雖再辯稱甲○○與被上訴人於
    96年7月2日共同扣押系爭不動產，可見甲○○所稱上訴人於
    7月初都沒有出面，並不實在，又甲○○與被上訴人於原審
    共同對上訴人起訴，可見其與被上訴人2人共謀不軌等詞，
    然甲○○與被上訴人對上訴人假扣押，與上訴人是否出面簽
    約，乃屬二事，甲○○所言，並非不實。又上訴人不能提出
    任何證據證明甲○○與被上訴人共同起訴，係出共謀不軌，
    所辯自非可採，何況上開事由與判斷系爭買賣契約是否成立
    亦無關聯。
四、就被上訴人之請求有無理由言。上訴人雖抗辯依兩造簽立之
    委託事項變更契約書，即令買賣成立，上訴人亦不須給付仲
    介費，故被上訴人不得請求等語。然系爭委託銷售契約第8
    條第3項第3款之約定，被上訴人（即甲方）收受定金後，因
    可歸責於上訴人（即甲方）之事由而不願或無法與被上訴人
    所介紹之客戶簽立不動產買賣契約書時，視為被上訴人已完
    成居間仲介之義務，上訴人應按售價之百分之四，給付被上
    訴人服務報酬，有系爭委託銷售契約可按（原審卷，7頁）
    ，此約定之性質並非仲介之報酬，而為違約金，為獨立於仲
    介費外之約定，於上訴人有符合前開約定之事由，被上訴人
    即得請求，是上訴人所辯，亦非可採。本件甲○○已於96年
    6月27日將原交付被上訴人充作斡旋金之前開60萬元支票轉
    為定金，依系爭委託銷售契約第6條第2款約定，被上訴人有
    權為上訴人收取定金，而上訴人於被上訴人多次通知後仍不
    出面簽約，如前述，則被上訴人主張因可歸責於上訴人事由
    ，不願與被上訴人所介紹之客戶甲○○簽立不動產買賣契約
    書，堪信為真實，則被上訴人依上開約定，請求上訴人給付
    按售價2%（依約可請求4%）即50萬元及自起訴狀繕本送達翌
    日（即96年9月4日）起至清償之日止，依年息5%計付遲延利
    息，自屬有據。
五、綜上所述，被上訴人本於系爭委託銷售契約，請求上訴人給
    付50萬元及自起訴狀繕本送達翌日（即96年9月4日）起至清
    償之日止，依年息5%計付遲延利息，為有理由，應予准許。
    原審判命上訴人如數給付，並准為假執行，於法並無不合。
    上訴意旨指摘原判決不當，聲明廢棄改判，為無理由，應予
    駁回。
六、據上論結，本件上訴為無理由。依民事訴訟法第449條第1項
    、第78條，判決如主文。
中    華    民    國    97    年    7     月    8     日
                    民事第九庭
                        審判長法  官   黃熙嫣
                              法  官   陳玉完
                              法  官   呂太郎
正本係照原本作成。
不得上訴。
中    華    民    國    97    年    7     月    11    日
                              書記官   黃千鶴


司法院資訊處製作；財團法人民間司法改革基金會備份。
